臺灣高等法院民事判決　　　　　　　　　96年度重再字第44號
再 審原 告　乙○○
訴訟代理人　黃榮謨律師
複 代理 人　張瓊文律師
再 審被 告　甲○○
　　　　　　丙○○
　　　　　　丁○○
共　　　同
訴訟代理人　廖于清律師
上列當事人間損害賠償事件，再審原告對於中華民國95年3月21
日本院94年度重上更(一)字第122號、92年5月16日台灣士林地方法
院90年度重訴字第485號確定判決提起再審，本院於96年12月11
日言詞辯論終結，判決如下：
    主  文
再審之訴駁回。
再審訴訟費用由再審原告負擔。
    事  實
甲、再審原告方面：
壹、聲明：
一、本院94年度重上更(一)字第122號及台灣士林地方法院90年度
    重訴字第485號確定判決（下稱原確定判決）關於命再審原
    告給付再審被告甲○○新台幣（下同）212萬0930元、再審
    被告丙○○226萬4086元、再審被告丁○○450萬元，及均自
    民國（下同）90年9月28日起至清償日止按年息5％計算之利
    息均廢棄。
二、前開廢棄部分，再審被告在前訴訟程序第一審之訴駁回。
貳、陳述：
一、兩造簽立之「幸福街共同改建協議書」（下稱系爭協議書）
    係以拆除舊有房屋提供土地方式進行改建，對於各土地所有
    權人改建後之房屋分配方式、大樓地下室開挖層數、開挖方
    式、大樓建材種類及大樓秀面、建築圖樣等諸項改建協議之
    契約必要之點，均未見各土地所有權人意思一致，尚難謂系
    爭協議書已成立。原確定判決置民法第153條規定未論，有
    消極不適用法規之再審事由。退步言之，縱認系爭協議書有
    效成立，則依系爭協議書第3條約定，本改建案各土地所有
    權人均有繳納資金及提供土地之義務；然其他土地所有權人
    是否有依照安信建築經理股份有限公司（下稱安信建經公司
    ）之通知，將頭期款20萬元依系爭協議書第9條約定，匯入
    以安信建經公司名義設立於指定銀行之專戶統籌管理，抑或
    僅再審原告未按照通知將款項匯入專戶，而導致本改建案無
    法進行或履行，不無疑問。原確定判決未斟酌該安信建經公
    司銀行專戶之證物，若經斟酌應可使再審原告獲較有利益之
    裁判，有民事訴訟法第496條第1項第13款之再審事由。
二、再審原告依系爭協議書並無先為給付之義務，再審被告不能
    因再審原告拒絕給付即免除渠等所應為之給付義務；原確定
    判決認再審原告未依要求繳納頭期款（即委任報酬）係導致
    本改建案無法進行或履行之事由，而就再審被告未實際支出
    委任報酬等，卻認定渠等應支出而未支出之費用，可自改建
    利潤中予以扣除，二者認定標準不同，理由顯有矛盾。又系
    爭土地及興建房屋之資金，並無滅失情事，而徵諸一般經驗
    法則，有關房屋之改建並非僅可與安信建經公司合作，兩造
    可自行再委任其他建設公司進行改建事宜；況再審被告亦未
    證明安信建經公司已不可能再與兩造繼續進行本改建案。原
    確定判決未憑證據，遽認本房屋改建案已無法進行或履行，
    顯有未適用民事訴訟法第277條規定之違誤，而有同法第496
    條第1項第1款之再審事由。
三、原確定判決就再審被告未實際提供作為改建新屋基地，以及
    未實際支出之房屋興建成本等，僅以鑑定人於計算本件房屋
    改建並銷售後所可獲得之利潤時，已扣減土地、興建成本及
    興建成本利息，而認不再重複扣除，顯有消極不適用損益相
    抵原則及民法第216條之1規定或適用不當之違法，有民事訴
    訟法第496條第1項第1款之再審事由。
四、系爭協議書並未定有確定之履行期限，而再審被告亦未合法
    催告再審原告履行本件契約義務，再審原告並無給付遲延或
    其他違約情事，原確定判決並未於判決理由項下表示其法律
    上意見，消極不適用民法第229條第2項規定，有民事訴訟法
    第496條第1項第1款之再審事由。
乙、再審被告方面：
壹、聲明：如主文所示。
貳、陳述：
一、再審原告據以提起再審之理由，均已在前訴訟程序中提出並
    為主張，原確定判決並已為論斷及說明。再審原告認原確定
    判決有民事訴訟法第496條第1項第1款之再審事由云云，均
    屬原確定判決認定事實及取捨證據之問題，與適用法規顯有
    錯誤之要件不符，不具有再審之事由。
二、再審原告從未在前訴訟程序主張系爭協議書「於契約必要之
    意思表示尚未一致，難謂契約成立」，自不在原確定判決認
    定事實之範圍內，何來原確定判決適用法規顯有錯誤？縱退
    步而言，再審原告主張兩造意思表示尚未一致，契約未成立
    ，亦係原確定判決認定事實錯誤，與適用法規顯有錯誤有間
    ，無民事訴訟法第496條第1項第1款之再審事由。況系爭協
    議書就改建標的及指定起造人、委辦人、預定進度、畸零地
    購買、土地合併、建照申請及工程管理、預定搬遷日、成本
    分擔及選戶原則、融資及財務控管、所有權人會議、特別約
    定事項、涉訟管轄法院、違約損害賠償等事項均已明確約定
    ，足見當時兩造已就改建之標的、範圍及目的達成一致，並
    約定罰則，故當事人互相表示意思一致，系爭協議書已成立
    生效。
三、依系爭協議書第9條約定，土地所有權人應將頭期款20萬元
    匯入以安信建經公司名義設立於指定銀行之專戶統籌管理，
    再審原告早已知悉該銀行專戶之存在，且明確表示拒不繳納
    頭期款20萬元，故再審原告主張「從安信建經之銀行專戶，
    證明有無再審被告等人匯之頭期款」自非屬發見未經斟酌之
    證物，亦無使再審原告獲得較有利判決之可能，無民事訴訟
    法第496條第1項第13款之適用。
四、再審原告於系爭協議書簽訂後，於89年3月1日會議中已明確
    表示拒不繳納頭期款20萬元，並多次表示不願履行協議書所
    約定事項之義務，再審原告違約在先，致本改建案無法進行
    ，自應負損害賠償責任，再審被告自無繳納頭期款20萬元之
    義務。而再審被告未履行出資義務，可自改建總利潤中予以
    扣除，係損害賠償範圍計算之問題，二者顯然不同。原確定
    判決認定再審被告因未實際支出委任報酬、興建成本及利息
    等未履行協議書所約定之諸項義務，係再審被告應支出未支
    出之費用，可自改建總利潤中予以扣除，並無理由矛盾之情
    形。
五、原確定判決已載明認定本件房屋改建案，無法進行或無法履
    行之理由及證據，再審原告主張原確定判決未憑證據，非民
    事訴訟法第496條第1項第1款之再審事由。
六、原確定判決已敘明扣除及不扣除金額之理由，再審原告主張
    原確定判決有消極不適用或適用損益相抵原則及民法第216
    條之1規定不當之違法，顯係原確定判決認定之事實有無錯
    誤之問題，非民事訴訟法第496條第1項第1款之再審事由；
    況消極不適用或適用上開法規，二者無法併存，再審原告所
    稱再審理由，亦有違誤。
七、再審原告於系爭協議書簽訂後，已表明不願履行協議書所約
    定事項之義務，且擅自終止與安信建經公司之委任契約，則
    不論系爭協議書是否定有期限，是否經再審被告定期催告，
    再審原告應負債務不履行之責任，應賠償再審被告所受損害
    ，無給付遲延及給付不能之適用。原確定判決無適用法規顯
    有錯誤之再審事由。
丙、本院依職權調閱本院94年度重上更(一)字第122號兩造間損害
    賠償事件全卷。
    理  由
一、按民事訴訟法第496條第1項第1款所謂適用法規顯有錯誤者
    ，係指確定判決所適用之法規顯然不合於法律規定，或與司
    法院現尚有效及大法官會議之解釋，或最高法院尚有效之判
    例顯然違反，及確定判決消極的不適用法規，顯然影響裁判
    者而言（最高法院60年台再字第170號判例及司法院大法官
    會議釋字第177號解釋參照）。又所謂適用法規顯有錯誤者
    ，不包括漏未斟酌證據、認定事實錯誤、取捨證據失當、判
    決不備理由及在學說上諸說併存致發生法律上見解歧異等情
    形在內（最高法院63年台上字第880號判例、90年台再字第2
    7號判決參照）。解釋意思表示屬事實審法院之職權，事實
    審法院解釋意思表示，不生適用法規顯有錯誤問題（最高法
    院64年台再字第140號判例參照）。
二、再審原告主張系爭協議書於契約必要之意思表示尚未一致，
    難謂契約成立，原確定判決適用民法第153規定錯誤云云；
    惟查系爭協議書是否有效成立，係屬事實審法院解釋契約條
    款之職權行使，揆諸首開說明，不生適用法規顯有錯誤問題
    。
三、又按所謂當事人發現未經斟酌之證物或得使用該證物，係指
    在前訴訟程序不知有該證物，現始知之，或雖知有此證物而
    不能使用，現始得使用者而言；當事人以發現得使用未經斟
    酌之證物為再審理由，應就其在前訴訟程序不能使用之事實
    ，負舉證責任。再審原告主張安信經建公司指定銀行專戶此
    一證物未經斟酌，若經斟酌可證明再審被告是否亦未按照通
    知將頭期款項匯入專戶，而導致本案迄今無法進行或無法履
    行云云；惟查依系爭協議書第9條約定，各土地所有權人同
    意各項費用之收支均由以安信建經公司名義設立於指定銀行
    之專戶統籌管理（見前訴訟程序原審卷第1宗15頁）；足見
    該銀行專戶在前訴訟程序即已存在，且再審原告亦早已知悉
    ，再審原告並未證明有不能使用之情形，其主張原確定判決
    未予審酌，有民事訴訟法第496條第1項13款之再審事由，核
    屬無據。
四、另有關再審原告主張原確定判決認再審原告未依要求繳納頭
    期款（即委任報酬）係導致本改建案無法進行或無法履行之
    事由，而就再審被告未實際支出委任報酬等，卻認定渠等應
    支出而未支出之費用，可自改建利潤中予以扣除，二者認定
    標準不同，理由矛盾部分，揆諸首開說明，亦非屬適用法規
    顯有錯誤之再審事由。又原確定判決業已敘明：再審原告簽
    立系爭協議書後否認協議書之效力不願履行，拒不配合預定
    作業時程表進行，未繳交頭期款，且擅自終止與安信建經公
    司之委任契約，致安信建經公司以再審原告不願依約履行，
    向再審原告終止委任契約，並向再審原告請求違約之損害賠
    償等情，業據再審被告在前訴訟程序提出協調會議記錄、安
    信經建公司89年6月5日台北安和郵局第846號存證信函為證
    ，並為再審原告在前訴訟程序所不爭執；原確定判決依此認
    定再審原告於系爭協議書簽訂後，不願履行協議書所約定事
    項義務，致本改建案無法進行或無法完成，依系爭協議書第
    13條約定：「本協議書簽訂後，各土地所有權人於本案完成
    前不得任意中止履行本協議書所約定事項之義務；如有任一
    土地所有權人中途退出，或不願履行義務，致本案無法進行
    或完成，則應對其他土地所有權人負損害賠償責任（包括已
    支出之費用、利息及改建後應獲得之利益）」（見前訴訟程
    序原審卷第1宗16頁），應對再審被告負損害賠償責任（參
    見原確定判決第4頁至第5頁）。此乃原事實審法院依職權認
    定事實適用法規之結果，再審原告主張原確定判決違反民事
    訴訟法第277條規定，適用法規顯有錯誤云云，核不足採。
五、再審原告另主張原確定判決計算賠償金額時，就再審被告未
    實際提供作為改建新屋基地，以及未實際支出之房屋興建成
    本等部分並未扣除，適用損益相抵原則及民法第216條之1規
    定錯誤，有民事訴訟法第496條第1項第1款之再審事由云云
    ；惟查再審原告所主張損害賠償金額之計算問題，亦屬事實
    審法院依職權認定事實之範疇，並非適用法規顯有錯誤之問
    題。復查原確定判決計算本件損害賠償金額時，係採中興鑑
    定顧問股份有限公司所為「89年至90年有停車獎勵方案」，
    依｛總銷售金額=（土地成本+興建成本+總利息）+總利潤｝
    之公式，估算鑑定其改建總利潤為4259萬元（見前訴訟程序
    原審卷二，第55、61頁鑑定報告）為基準，並由其計算式觀
    之，認總利潤4259萬元係指總銷售金額扣除土地成本、興建
    成本、總利息後之毛利潤（見原確定判決6頁），則土地成
    本、興建成本及興建成本利息鑑定時均已扣除，自不得重複
    扣除，尚難認原確定判決有何適用損益相抵原則及民法第21
    6條之1規定錯誤之情事。
六、末查再審被告在前訴訟程序係主張再審原告違約，中途退出
    不願履行系爭協議書之義務，致本改建案無法進行或完成，
    而依系爭協議書第13條約定請求賠償因債務不履行所失預期
    利益之損害；而系爭協議書是否定有確定期限、是否給付不
    能、及是否得委任其他建設公司進行，與再審被告主張之損
    害原因無關等情，業經原確定判決敘明理由（見原確定判決
    10頁），再審原告主張原確定判決未表示其法律上意見，消
    極不適用民法第229條第2項規定，有民事訴訟法第496條第1
    項第1款之再審事由，亦不足採。
七、據上論結，本件再審之訴為無理由，依民事訴訟法第78條，
    判決如主文。
中　　華　　民　　國　　96　　年　　12　　月　　25　　日
                  民事第八庭
                      審判長法　官  劉勝吉
　　　　　　　　　　　      法　官　連正義
　　　　　　　　　　　      法　官  鄭威莉
正本係照原本作成。
如不服本判決，應於收受送達後20日內向本院提出上訴書狀，其
未表明上訴理由者，應於提出上訴後20日內向本院補提理由書狀
（均須按他造當事人之人數附繕本）上訴時應提出委任律師或具
有律師資格之人之委任狀；委任有律師資格者，另應附具律師資
格證書及釋明委任人與受任人有民事訴訟法第466條之1第1項但
書或第2項（詳附註）所定關係之釋明文書影本。
中　　華　　民　　國　　96　　年　　12　　月　　26　　日
　　　　　　　　　　　　　　書記官  李垂福
附註：
民事訴訟法第466條之1（第1項、第2項）：
對於第二審判決上訴，上訴人應委任律師為訴訟代理人。但上訴
人或其他法定代理人具有律師資格者，不在此限。
上訴人之配偶、三親等內之血親、二親等內之姻親，或上訴人為
法人、中央或地方機關時，其所屬專任人員具有律師資格並經法
院認為適當者，亦得為第三審訴訟代理人。
